最高法院刑事判決　　　　　　　　　　　　　　　八十七年度台上字第四二四五號
　　上訴人　台灣高等法院檢察署檢察官
　　被　告　甲○○
右上訴人因被告違反銀行法案件，不服台灣高等法院中華民國八十六年三月二十七日
第二審判決（八十五年度上訴字第五二二五號，起訴案號：台灣台北地方法院檢察署
八十五年度偵續字第二九五號）提起上訴，本院判決如左：
    主  文
原判決關於甲○○部分撤銷，發回台灣高等法院。
    理  由
本件原判決撤銷第一審論處被告甲○○共同違反非銀行不得經營收受存款業務之規定
罪刑不當之判決，改判諭知被告無罪，固非無見。
惟按(一)證據之證明力雖由法院自由判斷，然證據本身如對於待證事實不足為供證明之
資料，而事實審仍採為判決之基礎，則其自由判斷之職權行使，自與採證法則有違。
而本票為有價證券，本票上權利之移轉及行使，與其占有本票有不可分離之關係，一
旦喪失占有，非依法定程序，不得享有票據上之權利，因而本票原本，其效用有不可
替代性，故如欲以本票證明其債權存在，自須提出原本以供查證。本件被告於偵查中
迭次供稱其投資或借款予柏科租賃股份有限公司（以下簡稱柏科公司）新台幣（以下
同）九十萬元（偵字卷第二一、二四頁反面、偵續卷第三一頁），於第一審答辯狀亦
稱曾借款九十萬元予柏科公司（第一審卷第二六頁反面），迄至原審始提出本票影本
十紙，辯稱曾以自己與配偶名義投資柏科公司一千二百七十萬元，迄未獲償云云，前
後所述，出入甚鉅，原審未詳加勾稽，並命其提出本票原本核對，遽以該本票影本認
所辯上情屬實，自與採證法則有違。(二)股份有限公司之股東，除公司法第一百六十條
、第一百六十一條但書之規定外，得將其股份自由轉讓於他人，故是否為公司股東，
原則上應以公司之股東名簿為準。查被告確為柏科公司股東及出納，已據其供述明確
（偵字卷第十七頁、偵續卷第三十頁反面），並有其為持有二○○○○股股份之股東
名簿在卷可稽（偵續卷第四五頁反面），則被告自屬柏科公司股東無誤，台北市政府
建設局第一科簡復表上亦載明「股份有限公司之股份係屬自由轉讓，股東名冊應以公
司留存之名冊為準，本局抄發僅提供為參考」（原審卷第四四頁），原審竟以該局抄
發之股東名簿（公司變更登記事項卡），認柏科公司股東僅為陳喜久、陳麗美、周其
寬、黃彩菊、楊瓊英、黃劉對妹、黃陳伯朱等人，亦有違誤。(三)柏科公司以收受存款
方式對外吸收資金，其負責人陳喜久、陳麗美、黃彩菊、楊瓊英、黃陳伯朱等人亦經
檢察官以違反銀行法等罪提起公訴，有起訴書在偵查卷可稽。本件被告除為柏科公司
之股東外，尚為該公司之出納，負責跑銀行，亦據其供明在卷（偵字卷第十七頁、偵
續卷第三○頁正反面），而證人王隆礎證稱：「……林永吉跟我提柏科公司吸收資金
，他有帶我到柏科公司見甲○○，簡女在柏科公司負責財務，說她是股東之一……。
」，「我共拿二百萬給簡女，簡女拿三張柏科公司的本票給我，二張簡女有背書」等
語（偵續卷第二九、三○頁），林永吉亦證稱：「投資柏科公司拿四分利息，錢給甲
○○經手，簡女是股東。」，「……後來王隆礎也問我投資管道，我只有帶他到柏科
公司，原來我們討論小額五十萬元，後來他投資二百萬元，後來甲○○一直鼓勵我三
個月可拿回之投資方案，後來錢放入甲○○這裡。」等語（偵續卷第三一頁反面、第
一審卷第二二頁反面、第二三頁），顯然王隆礎、林永吉分別投資柏科公司之款項均
係由被告經手。究竟柏科公司是否確有違法收受存款情事？被告是否知情而參與吸金
業務？與陳麗美等人是否有犯意聯絡及行為分擔？自應詳予調查審認，以為判斷之依
據。而上開被告之供述及王隆礎、林永吉之證言何以不足採？亦應於理由內說明。乃
原審恝置未理，而以證人林綺雲於原審所證被告僅在柏科公司擔任雜務工作，未經手
財務云云之證言及前述本票影本，認被告係聽信陳麗美之慫恿，誤認柏科公司確有投
資需要，而以自己及配偶名義投資一千二百七十萬元，並被公司內部虛列為股東，其
向王隆礎解說公司之資金運用及投資情形，並為公司交付本票予王隆礎，係因其對該
公司營運狀況之誤認云云，自嫌速斷，且有理由不備之違法。以上或為上訴意旨所指
摘，或為本院得依職權調查之事項，應認有發回更審之原因。
據上論結，應依刑事訴訟法第三百九十七條、第四百零一條，判決如主文。
中      華      民      國    八十七    年     十二     月      十      日
                              最高法院刑事第八庭
                                  審判長法官  謝  家  鶴
                                        法官  羅  一  宇
                                        法官  花  滿  堂
                                        法官  陳  世  淙
                                        法官  洪  佳  濱
      右正本證明與原本無異
                                              書  記  官
中      華      民      國    八十七    年     十二     月     十五     日
